最高法院刑事判決　　　　　　　　　　　　　　　八十八年度台上字第五九三四號
　　上訴人　乙○○
　　被　告　甲○○
右上訴人因自訴被告偽造文書案件，不服台灣高等法院高雄分院中華民國八十六年五
月二十日第二審判決（八十六年度上訴字第二一一號，自訴案號：台灣高雄地方法院
八十四年度自字第二八○號），提起上訴，本院判決如左：
    主  文
原判決撤銷，發回台灣高等法院高雄分院。
    理  由
一按自訴人於辯論終結前，喪失行為能力或死亡者，得由刑事訴訟法第三百十九條第
一項所列得為提起自訴之人，於一個月內聲請法院承受訴訟，同法第三百三十二條定
有明文。本件上訴人乙○○為自訴人高王玉梅之養子，高王玉梅於民國八十四年十二
月六日死亡，有戶籍謄本可憑，依上開規定，乙○○自得承受訴訟。乙○○於第一審
具狀聲請承受訴訟，核無不合，先予明。
二本件原判決以自訴意旨略以：坐落高雄縣彌陀鄉○○段三八四地號土地應有部分六
分之一、同段三八五地號應有部分二分之一，係上訴人先祖之遺產，信託登記為上訴
人之父高冠宇（已歿）所有。於七十九年二月二十三日，高鈺鐺（原審另行審結）竟
假借辦理道路補償費名義，與代書即被告甲○○共同向上訴人之母高王玉梅（已歿）
騙取高冠宇之印鑑章及印鑑證明，以偽造文書之方法，向高雄縣岡山地政事務所謊稱
高冠宇之上開土地所有權狀遺失，而申請補發得所有權狀，嗣共同以虛偽之買賣契約
，將上開土地移轉登記為高鈺鐺所有。八十三年三月二十三日高冠宇死亡後，高王玉
梅為辦理繼承登記，始發現上情，因認被告與高鈺鐺共同涉有使公務員登載不實文書
及行使偽造私文書罪嫌云云。但經審理結果，認為被告之犯罪不能證明，因而維持第
一審諭知被告無罪之判決，駁回上訴人在第二審之上訴，固非無見。惟查：審理事實
之法院對於被告有利及不利之證據，應一律注意，詳為調查，綜合全案證據資料，本
於經驗法則以定取捨，並將取捨證據及得心證之理由於判決內詳為說明。故證據雖已
調查，而尚有其他必要部分並未調查，仍難遽為被告有利或不利之認定。苟非調查途
徑已窮，而被告之犯罪嫌疑仍屬不能證明，要難遽為無罪之判斷，如有應調查之證據
未予調查，率行判決，其判決當然為違背法令。原判決以「土地移轉過程中，稅捐稽
徵處通知高冠宇繳納土地增值稅，鄉公所通知高冠宇繳納贈與稅，以及土地移轉登記
後有關該土地稅金之繳納，即已移轉歸現所有登記名義人繳納，該土地原登記所有人
高冠宇自無不發覺之理」（見原判決理由六(四)），認定高鈺鐺取得上開土地所有權係
經高冠宇同意，被告受高鈺鐺委託辦理土地所有權移轉登記，應無偽造文書犯行。但
上訴人自始否認高冠宇曾收得任何有關土地增值稅或贈與稅之通知（見第一審卷第七
四頁、八四頁背面、九四－一頁背面、一八七頁背面、原審卷第四一頁背面），被告
亦不知該項土地增值稅或贈與稅由何人繳納（見原審卷第一○一頁背面）。原判決認
定上開事實所憑之證據何在，並未加以說明，已有認定事實不憑證據之違法。又證人
黃高玉霜於第一審及原審分別證稱「印鑑證明都放在他（指高鈺鐺）那裏，印鑑證明
是要領補償費，又叫自訴人在（再）申請二張印鑑證明，後來我父親遺留的土地（指
上開土地）就登記在高鈺鐺名下了」、「高冠宇不可能將土地變更為高鈺鐺名義」（
見第一審卷第九四─一頁、原審卷第三一頁），似指高冠宇交付印鑑證明予高鈺鐺係
為申請土地補償費使用，非為辦理上開土地移轉登記之用，對此攸關高鈺鐺是否經高
冠宇同意，始得辦理上開土地移轉登記之不利證據，原判決未說明不予採取之理由，
難謂無判決不備理由之違法。上訴意旨，執以指摘原判決不當，尚非全無理由，應認
有撤銷發回更審之原因。
據上論結，應依刑事訴訟法第三百九十七條、第四百零一條，判決如主文。
中      華      民      國    八十八    年      十      月    二十一    日
                              最高法院刑事第三庭
                                  審判長法官  陳  錫  奎
                                        法官  洪  清  江
                                        法官  吳  昆  仁
                                        法官  李  伯  道
                                        法官  高  金  枝
      右正本證明與原本無異
                                              書  記  官
中      華      民      國    八十八    年      十      月    二十六    日
